---
title: "Nivel de Impacto del Conflicto Armado Interno en la migración rural (1993–2017)"
subtitle: "Departamentos de Ayacucho, Apurímac, Huancavelica, Piura, Lambayeque y Lima"
output:
  flexdashboard::flex_dashboard:
    orientation: rows
    vertical_layout: fill
    theme: cosmo
---

```{r}
knitr::opts_chunk$set(echo = FALSE, message = FALSE, warning = FALSE)

library(readr)
library(dplyr)
library(ggplot2)
library(broom)
library(stringr)
library(tidyr)
library(kableExtra)
library(DT)
library(flexdashboard)
```

```{r}
# Leer base desde GitHub (misma URL que ya usas)

base_unificada = "https://raw.githubusercontent.com/ZarelaPT/EfectosConflictoPeru/main/data/base_unificada.csv"

datos <- read_csv(base_unificada, show_col_types = FALSE) %>%
mutate(
departamentos = str_to_title(departamentos)
)

# Objetos que reutilizaremos

resumen_disminucion <- datos %>%
summarise(
min     = min(disminucion_rural, na.rm = TRUE),
q1      = quantile(disminucion_rural, 0.25, na.rm = TRUE),
mediana = median(disminucion_rural, na.rm = TRUE),
mean    = mean(disminucion_rural, na.rm = TRUE),
q3      = quantile(disminucion_rural, 0.75, na.rm = TRUE),
max     = max(disminucion_rural, na.rm = TRUE)
)

matriz_cor <- datos %>%
select(disminucion_rural, intervenciones_cvr, victimas_CVR) %>%
cor(use = "complete.obs") %>%
round(3)

# Correlaciones individuales

cor_int <- cor.test(datos$disminucion_rural, datos$intervenciones_cvr)
cor_vic <- cor.test(datos$disminucion_rural, datos$victimas_CVR)

# Modelos

modelo1 <- lm(disminucion_rural ~ intervenciones_cvr, data = datos)
modelo2 <- lm(disminucion_rural ~ victimas_CVR, data = datos)
modelo3 <- lm(disminucion_rural ~ intervenciones_cvr + victimas_CVR, data = datos)

modelo_tabla <- tidy(modelo3) %>%
mutate(
estimate  = round(estimate, 4),
std.error = round(std.error, 4),
statistic = round(statistic, 3),
p.value   = round(p.value, 3)
)

# Clusterización

set.seed(123)
cluster_input <- datos %>%
select(disminucion_rural, intervenciones_cvr, victimas_CVR) %>%
scale()

k2 <- kmeans(cluster_input, centers = 2, nstart = 20)

datos_clusters <- datos %>%
mutate(cluster = factor(k2$cluster))

# Datos largos para gráfico 1993 vs 2017

long_rural <- datos %>%
select(departamentos, rural_prop_1993, rural_prop_2017) %>%
pivot_longer(cols = starts_with("rural_prop"))
```

Raw
-------------------------------------
Introducción y datos
=====================================

### **Contexto**

El objetivo de este análisis es evaluar la relación entre:

- la intensidad del conflicto armado interno (intervenciones y víctimas registradas por la CVR), y
- ld disminución de la población rural entre 1993 y 2017,
usando datos censales del INEI y datos del conflicto provenientes de la Comisión de la Verdad y Reconciliación (CVR).

El foco está en los departamentos de Ayacucho, Apurímac, Huancavelica, Piura, Lambayeque y Lima, que combinan distintos niveles de violencia política y dinámicas demográficas.

### **Vista general de la base**

```{r}
datatable(
head(datos, 15),
options = list(pageLength = 5),
caption = "Primeras filas de la base unificada"
)
```


### **Estadísticos generales**

Resumen de la disminución de ruralidad

```{r}
resumen_disminucion %>%
kbl(caption = "Resumen de la disminución de la población rural (1993–2017)") %>%
kable_classic(full_width = FALSE, html_font = "Arial")
```

**Número de departamentos y rango de conflicto**

```{r}
info <- datos %>%
summarise(
n_deptos = n(),
min_int  = min(intervenciones_cvr, na.rm = TRUE),
max_int  = max(intervenciones_cvr, na.rm = TRUE),
min_vic  = min(victimas_CVR, na.rm = TRUE),
max_vic  = max(victimas_CVR, na.rm = TRUE)
)

info %>%
kbl(caption = "Resumen de intensidad del conflicto por departamento") %>%
kable_classic(full_width = FALSE, html_font = "Arial")

```


Página 2: Variable central
========================================================

### **Disminución de población rural por departamento**


```{r}
ggplot(datos, aes(x = reorder(departamentos, disminucion_rural),
y = disminucion_rural)) +
geom_col(fill = "#b2182b") +
coord_flip() +
labs(
title = "Disminución de la población rural (1993–2017)",
x = "Departamento",
y = "Cambio porcentual de población rural"
) +
theme_minimal()

```

### **Comparación ruralidad 1993 vs 2017**

```{r}
ggplot(long_rural,
aes(x = departamentos, y = value, fill = name)) +
geom_col(position = "dodge") +
labs(
title = "Proporción de población rural: 1993 vs 2017",
x = "Departamento",
y = "Proporción rural",
fill = "Año"
) +
theme_minimal() +
theme(axis.text.x = element_text(angle = 45, hjust = 1))

```

Página 3: Asociación, correlación y regresión
========================================================

### **Correlaciones**

Matriz de correlación

```{r}
matriz_cor %>%
kbl(caption = "Matriz de correlación entre variables clave") %>%
kable_paper(full_width = FALSE) %>%
kable_styling()
```

```{r}
tibble(
par = c("Disminución rural ~ Intervenciones CVR",
"Disminución rural ~ Víctimas CVR"),
correlación = c(round(cor_int$estimate, 3),
round(cor_vic$estimate, 3)),
p_value = c(round(cor_int$p.value, 4),
round(cor_vic$p.value, 4))
) %>%
kbl(caption = "Correlaciones y significancia estadística") %>%
kable_classic(full_width = FALSE)
```

### **Modelos de regresión**

```{r}
ggplot(datos,
aes(x = intervenciones_cvr, y = disminucion_rural,
label = departamentos)) +
geom_point(size = 3, color = "#2166ac") +
geom_smooth(method = "lm", se = FALSE, linetype = "dashed") +
geom_text(vjust = -0.7) +
labs(
title = "Intervenciones armadas y disminución de población rural",
x = "Intervenciones (CVR)",
y = "Disminución rural (%)"
) +
theme_minimal()
```

### **Dispersión: víctimas y disminución rural**

```{r}
ggplot(datos,
aes(x = victimas_CVR, y = disminucion_rural,
label = departamentos)) +
geom_point(size = 3, color = "#542788") +
geom_smooth(method = "lm", se = FALSE, linetype = "dashed") +
geom_text(vjust = -0.7) +
labs(
title = "Víctimas del conflicto y disminución de población rural",
x = "Víctimas (CVR)",
y = "Disminución rural (%)"
) +
theme_minimal()
```

### **Modelo de regresión múltiple**


```{r}
modelo_tabla %>%
kbl(caption = "Modelo de regresión múltiple: disminución rural ~ conflicto") %>%
kable_paper("hover", full_width = FALSE) %>%
kable_styling()
```
```{r}
glance(modelo3) %>%
select(r.squared, adj.r.squared, sigma, statistic, p.value, df, AIC, BIC) %>%
mutate(across(everything(), round, 4)) %>%
kbl(caption = "Bondad de ajuste del modelo") %>%
kable_classic(full_width = FALSE)
```


Página 4: Clusterización
========================================================

### **Tabla de departamentos por cluster**

```{r}
datos_clusters %>%
select(departamentos, disminucion_rural,
intervenciones_cvr, victimas_CVR, cluster) %>%
datatable(
options = list(pageLength = 10),
caption = "Departamentos clasificados por cluster"
)
```

### **Clusters según intensidad del conflicto armado interno**

```{r}
ggplot(datos_clusters,
aes(x = intervenciones_cvr, y = victimas_CVR,
color = cluster, label = departamentos)) +
geom_point(size = 3) +
geom_text(vjust = -0.7, show.legend = FALSE) +
labs(
title = "Clusters según intensidad del conflicto armado interno",
x = "Intervenciones (CVR)",
y = "Víctimas (CVR)",
color = "Cluster"
) +
theme_minimal()
```





